臺中高等行政法院判決
　　　　　　　　　　　　　　　　　　　 94年度簡字第008號
　　原　　　告　甲○○
　　被　　　告　臺中縣政府
　　代　表　人　乙○○
　　訴訟代理人　丁○○
上列當事人間因醫師法事件，原告不服行政院衛生署中華民國93
年12月2日衛署訴字第0930038743號訴願決定，提起行政訴訟，
本院判決如下：
    主  文
原告之訴駁回。
訴訟費用由原告負擔。
    理  由
一、原告起訴意旨略謂：(一)緣原告於民國（以下同）93年4月間
    受僱於台中市林新醫院（以下稱林新醫院）執行醫師職務，
    經該院指派前往台中縣私立財團法人凱華護理之家（以下稱
    凱華之家）支援，詎因林新醫院行政疏失，未依規定向主管
    機關台中市衛生局報備核准，而經被告認違反醫師法第8條
    之2之規定，乃以93年8月22日府授衛醫字第0930034007號行
    政處分書處罰在案。惟該處分認事用法皆有違誤，經原告提
    起訴願，竟遭駁回，為此原告乃提起本件行政訴訟。(二)按「
    人民違反法律上之義務而應受行政罰之行為，法律無特別規
    定時，雖不以出於故意為必要，仍須以過失為其責任條件。
    但應受行政罰之行為，僅須違反禁止規定或作為義務，而不
    以發生損害或危險為其要件者，推定為有過失，於行為人不
    能舉證證明自己無過失時，即應受處罰。改制前行政法院62
    年度判宇第30號判例謂：『行政罰不以故意或過失為責任條
    件』，及同年度判字第350號判例謂：『行政犯行為之成立
    ，不以故意為要件，‧‧‧』，其與上開意旨不符部分，與
    憲法保障人民權利之本旨牴觸，應不再援用。」司法院釋字
    第275號解釋著有明文。而查醫師法第27條所定罰鍰為行政
    罰並無疑義，又同法第8條之2規定：「醫師執業，應在所在
    地主管機關核准登記之醫療機構為之。但急救、醫療機構間
    之會診、支援、應邀出診或經事先報准者，不在此限。」其
    中事先報准為作為義務之規定，依前揭司法院解釋，違反該
    條法律上之義務而應受行政罰之行為，雖不以故意為必要，
    仍須以過失為其責任條件。是以如原告對於漏報情事並無故
    意或過失，自不該當該條款所定要件，被告不得據以處罰。
    原告對於未報准之事並無過失可言，原告之支援行為並不該
    當於醫師法第8條之2之規定，原處分依同法第27條之規定處
    罰，適用法律自有違誤。(三)查向主管機關事先報准乃林新醫
    院之責任，並非醫生之責任，林新醫院因行政疏失漏未申報
    ，並非原告所能掌控，故原告並無故意或過失可言：1.林新
    醫院素有醫師應依醫院要求支援其他醫療機構執行醫療業務
    之規定，原告亦不例外，此從雙方於91年10月14日簽立之主
    治醫師合約書第1條「乙方執業地點包括甲方之總院及各分
    院，或派任支援之醫療院所。」及第2條「乙方須以醫療專
    業技術為甲方或轉、會診甲方之病患提供適當之診療照顧，
    並配合甲方之需要安排時間以執行醫療、教學及研究工作。
    」即可知原告有配合林新醫院派任支援其他醫療機構之義務
    。2.支援其他醫療院所，既為林新醫院之業務（健保費用由
    其請領）及原告之義務，相關之申報則應皆由林新醫院為之
    。因林新醫院規模龐大，對派遣院內所屬醫師支援其他醫療
    機構，皆由行政部門負責向衛生主管機構事先報准，此非但
    為一般醫療實務之常規，在林新醫院亦施行有年，並有林新
    醫院申報陳文顯醫師支援台中市女子監獄、廖銘芳醫師支援
    台中市林新醫院、張黃盛醫師等二位醫事人員支援台中市僑
    光林新診所、陳俊宏醫師支援台中市僑光林新診所及張麟生
    醫師支援台中逢大林新診所等相關台中市衛生局函可稽，足
    證在林新醫院，醫師支援其他醫療機構之報准，是醫院之義
    務，與醫師無涉。3.原告乃奉林新醫院之指派而至凱華之家
    支援，故原告在凱華之家所診視之病人與一般親至林新醫院
    看診病人之掛號、調病歷、診療、批藥、領藥甚至健保費用
    申請之作業流程皆無不同。再觀諸林新醫院甚具規模，各種
    事項分工至為細密，刷健保卡及申請健保給付皆有專職人員
    負責，層層關卡亦有諸多管控。原告若非經林新醫院派往支
    援，絕不可能由原告一人以醫師身分在眾目睽睽之下盜刷健
    保卡、調閱、製作及裝訂病歷，批價領藥，甚至幫其申請健
    保，是以原告乃奉林新醫院之指派而前往凱華之家支援，至
    為明確。4.原告既奉林新醫院之指派，前往凱華之家進行醫
    療業務之支援，依院內常規當由林新醫院進行申報，無奈因
    其內部行政疏失，疏未為之，原告僅依醫院派命行事，當無
    過失可言，並不該當行政罰之要件，原處分及訴願決定不察
    ，遽以對原告處以罰鍰，認事用法皆有違誤，應予廢棄。(四)
    被告應對所稱原告之違法事實負舉證責任：1.按行政訴訟法
    第136條：「除本法有規定外，民事訴訟法第277條之規定於
    本節準用之。」且按民事訴訟法第277條：「當事人主張有
    利於己之事實者，就其事實有舉證之責任。但法律別有規定
    ，或依其情形顯失公平者，不在此限。」另按「當事人主張
    事實，須負舉證責任，倘其所提出之證據，不足為主張事實
    之證明，自不能認其主張之事實為真實。又行政官署對於人
    民有所處罰，必須確實證明其違法之事實，倘不能確實證明
    違法事實之存在，其處罰即不認為合法。」、「‧‧‧事實
    有常態與變態之分，其主張常態事實者無庸負舉證責任，反
    之，主張變態事實者，則須就其所主張之事實負舉證責任‧
    ‧‧」改制前最高行政法院39年判字第2號判例、最高法院
    86年度台上字第891號判決可資參照。2.查原告乃基於林新
    醫院指示而前往凱華之家執行職務，此從林新醫院受理原告
    診療之凱華之家之病人並依通常程序申請凱華之家病人部分
    之健保給付即可得知。被告欲對原告有所處罰，必須確實證
    明其違法之事實。倘不能確實證明違法事實之存在，其處罰
    即不認為合法，而被告迄未提出原告容有疏失之證實。再者
    ，受僱醫師依醫院之指示前往社區醫療機構支援乃為常態事
    實，受僱醫師欺瞞醫院並盜刷健保卡以幫醫院申請健保給付
    乃為變態事實，被告欲主張此等變態事實，須由其負舉證之
    責，如其等無法證實原告有該等違法情事，當認該等變態事
    實並不存在而以原告所主張之常態事實方為可信。(五)綜上所
    述，原處分及訴願決定認事用法顯有違誤等語，訴請撤銷訴
    願決定及原處分。
二、被告答辯意旨略謂：(一)按醫師法第8條之2規定，醫師執業，
    應在所在地主管機關核准登記之醫療機構為之。但急救、醫
    療機構間之會診、支援、應邀出診或經事先報准者，不在此
    限。同法第27條規定，違反第8條之2規定者，處新台幣2萬
    元以上10萬元以下罰款，並令限期改善，屆期未改善者，按
    次連續處罰。另依據行政院衛生署90年6月27日衛署醫字第
    0900026533號函示，所稱「急救」係指醫師於登記醫療機構
    外，臨時施行急救或施行緊急醫療救護法第2條規定所稱之
    緊急醫療救護而言。所稱「醫療機構間之會診、支援」，依
    據醫療機構設置標準第26條規定，係「指下列情形且未固定
    排班提供診療者而言。1.遇有大量傷病患，需臨時增加醫師
    人力處理者。2.對於緊急或重症傷病，需徵詢他醫師意見者
    。爰遇有緊急或重症傷病之情況、醫師依法可提供診療，不
    以提供意見為限。」所稱事先報准，其為越區前往他醫療機
    構執行業務者，並應分別報請所在地及執行地之地方衛生主
    管機關核准。(二)原告稱其受僱於林新醫院並與林新醫院之間
    訂有僱傭契約，負有依僱用人指示服務之義務。因此原告接
    受僱用人林新醫院之指派而至凱華之家支援，乃基於僱傭契
    約之義務云云。惟查，醫師法訂定係以醫師為規範對象，醫
    師之醫療行為自應遵循，醫師醫療行為如逾越醫師法之規定
    ，處罰醫師應屬合法。原告雖與林新醫院有僱傭關係，惟違
    法之工作派遣，自當拒絕接受，更何況原告受過高等教育，
    應有此常識。(三)又原告稱：其係接受林新醫院指派，前往凱
    華之家支援，林新醫院行政部門應向衛生主管機關事先報准
    ，責任歸屬應為林新醫院。惟依據林新醫院93年6月8日林醫
    仁字第308號致中央健康保險局中區分局函略謂：「說明：
    一、93年4月份本院精神科甲○○醫師因不清楚醫療支援報
    備規定，因此對其至台中縣私立財團法人凱華護理之家執行
    醫療業務事宜，未依規定事先向當地主管衛生機關報備，乃
    該醫師未告知院方，屬醫師個人行為，當院方得知此事立即
    徹查，並向貴局提出費用撤銷。二、本院將加強對醫師宣導
    相關法規及改善管理流程，以杜絕類似事件再次發生，並願
    意取消己向貴局（健保局）提出申請之相關費用，特此行文
    說明，懇請貴局從寬亮察。三、檢附本院精神科院外支援未
    報備之申報診療費用名單共52人次，總醫療費用為新台幣11
    0,340元整。」本函顯示原告係在未經林新醫院同意下，擅
    自越區前往凱華之家執行醫療業務屬實。(四)原告稱執業於林
    新醫院期間，依醫院指示前往凱華之家執行醫療業務，申報
    診療費用均由醫院負責，醫院受理原告申報診療費用即可得
    知支援之事實。惟依醫師法規定，醫師支援其他機構，應先
    向主管衛生機關報備許可後，依許可日期、時段前往被支援
    機構執行醫療業務。原告未經報備許可，擅自前往凱華之家
    為住民診療，事後收取病患健保卡，回院交醫院相關人員申
    報，此乃與健保規定不符，又該申報作業亦屬原告與醫院之
    間內部作業問題與原告違反醫師法之事實無關。綜上所述，
    本件原告之訴為無理由，請依法駁回原告之訴等語。
三、按醫師法係規範「醫師」之執業、義務、獎懲及公會等相關
    事項之法律，該法第8條之2及第27條前段分別規定：「醫師
    執業，應在所在地主管機關核准登記之醫療機構為之。但急
    救、醫療機構間之會診、支援、應邀出診或經事先報准者，
    不在此限。」、「違反‧‧‧第8條之2、‧‧‧規定者，處
    新台幣2萬元以上10萬元以下罰鍰，‧‧‧」。上開報備及
    處罰之對象自係指醫師而言。又「‧‧‧醫師越區支援，除
    向原服務醫療機構所在地之健保分局報備外，應依醫師法規
    定，向原執業地及行為地之衛生主管機關報准後，始得為之
    。」、「‧‧‧核准立案公、私立社會福利機構，如應業務
    需要，特約醫師‧‧‧等醫事人員支援醫療業務，尚無不可
    ，至該等醫事人員如受特約至該等機構執業，應依各該專業
    法規之規定報經衛生主管機關核准後，始得為之。」亦經行
    政院衛生署84年6月7日衛署醫字第84037175號函及90年6月
    18日衛署醫字第0900034868號函釋在案。
四、本件原告原係台中市○○路○段36號「林新醫院」之執業醫
    師，於93年4月間，未經向執業所在地衛生主管機關「台中
    市衛生局」報備核准，擅自到台中縣東勢鎮鎮○路150之6號
    「財團法人凱華護理之家」執行醫療業務等情，業據該護理
    之家之負責人卓怡君陳稱屬實，有該訪談筆錄附本院卷可稽
    ，原告對於上開未經報准而至凱華之家執行醫療業務行為亦
    不否認，惟主張伊乃依僱傭契約，受林新醫院院長指派前往
    該護理之家支援醫療業務，又醫師外出支援醫療業務應由醫
    院行政部門向衛生主管機關事先報准，此乃林新醫院之責任
    ，並非醫師之責任，林新醫院內部行政疏失，未向主管機關
    申報核准，原告並無過失。且有關醫事人員支援報備之申請
    ，若以紙本申請則需醫療機構及其負責醫師蓋章，若以網絡
    申報亦需醫療機構代號及密碼，醫師無從自行申報，被告以
    原告未申報加以處罰自非合理，且被告未舉證原告有何疏失
    之違法事實，原處分認事用法均有違誤云云。
五、惟查：
    (一)醫師法第8條之2及第27條前段規定，醫師至其登記執業以
      外之醫療機構執行醫療業務應事先報准，違反者應受處罰
      ，其對象係指醫師而言已如前述，是原告縱經其服務之醫
      院指派前往其他醫療機構支援，仍應依法向主管機關報准
      。至其所服務之醫院是否代醫師申報，應視雙方有無約定
      或醫療實務界之習慣而定，然並不因而減免醫師在行政法
      上之義務。本件原告未經報准擅至凱華之家執行醫療業務
      既為原告所不爭執，原告既未自行申報，復未查明林新醫
      院已否代其報准，即冒然前往凱華之家執行醫療業務，其
      違反前開醫師法第8條之2之作為義務，依司法院釋字第27
      5號解釋意旨，應推定為有過失，原告謂其無過失，不應
      受罰乙節，尚非可採。
    (二)何況，林新醫院93年6月8日林醫仁字第308號致中央健康
      保險局中區分局函業已陳明：93年4月份該院精神科甲○
      ○醫師（即原告）因不清楚醫療支援報備規定，因此對其
      至凱華之家執行醫療業務事宜，未依規定事先向當地主管
      衛生機關報備，乃該醫師未告知院方，屬醫師個人行為等
      情，有該函影本附本院卷可考。另林新醫院負責人丙○○
      亦到院結證稱：該醫院並未指示或同意原告前往支援凱華
      之家執行醫療業務事宜（見本院94年3月21日訊問筆錄）
      。至原告所提其與林新醫院之「主治醫師合約書」，主張
      原告有依合約配合醫院指派支援其他醫療機構之義務，林
      新醫院因支援基層醫療單位提高醫療品質，致其93年醫療
      評鑑身心科得到5分等資料，均未能據以證明原告受林新
      醫院之指示始前往凱華之家執行醫療業務。從而，原告主
      張渠係受林新醫院指派前往凱華之家執行醫療業務乙節亦
      非可採。
    (三)至於報備支援申請書應經醫師服務之醫療機構蓋章，而網
      路申報應載入其服務之醫療機構之代號及密碼乙節，經查
      原告提出之與渠與林新醫院之醫療駐診拆帳合約書第10
      條及主治醫師合約書第8條，分別規定原告另外兼差執行
      醫療業務或在外兼職均應得林新醫院之同意，此既係常見
      之合約約定事項，且主管機關審核時為避免執業醫師與醫
      院發生糾紛，故要求醫師服務之醫療機構蓋章同意，自無
      不可。另果非兼差而係林新醫院指派支援其他醫療院所，
      則林新醫院於報備支援申請書加蓋印章並不生問題，且醫
      師法既規定醫師支援其他醫療機構應事先報准，則林新醫
      院果曾指派原告前往支援，而未事先報經主管機關允許，
      原告自可拒絕前往，蓋原告並無為違法行為之義務，故不
      致於發生本件違章受罰之事由。原告此部分主張亦屬無據
      。
六、綜上所述，原告所述各節俱無足採，原告未經報准外出支援
    醫療業務，已違反前揭醫師法第8條之2之規定，又縱原告係
    受林新醫院指派外出支援醫療業務，而應由醫院代辦相關報
    備事宜，然原告非無責任確認其外出支援醫療業務是否經報
    准，本件既有未經核准擅自外出執行醫療業務之情事，實難
    謂原告並無過失，被告依法處罰，並無不合。原處分並無違
    誤，訴願決定予以維持亦無不合，原告訴請撤銷均無理由，
    應予駁回。本件為簡易案件，爰不經言詞辯論逕為判決。
據上論結，本件原告之訴為無理由，依行政訴訟法第233條第1項
、第236條、第195條第1項後段、第98條第3項前段，判決如主文
。
中　　華　　民　　國　　94　　年　　4　　月　　29　　日
                  第二庭  法  官　許金釵
以上正本證明與原本無異。
如不服本判決，應於判決送達後20日內，以本訴訟事件所涉及之
法律見解具有原則性者，始得向本院提出上訴狀並表明上訴理由
，經最高行政法院許可，否則不得上訴；如於本判決宣示後送達
前提起上訴者，應於判決送達後20日內補提上訴理由書（均應依
對造人數提出繕本）。提起上訴應預繳送達用雙掛號郵票390元
（34元及5元郵票各10份)。
中　　華　　民　　國　　94　　年　　4　　月　　29　　日
　　　　　　　　　　　　　書記官　孫庠熙
